福建連江地方法院民事判決
111年度簡字第4號
原      告  凱基商業銀行股份有限公司

法定代理人  龐德明  


被      告  楊偉杰


            楊策      住○○市○鎮區○○路0段000巷00弄0      
                  ○00號0樓之0
            楊捷      住○○市○○區○○街00號0樓                      
上列當事人間請求代位分割遺產事件，本院於民國111年8月8日
言詞辯論終結，判決如下：
    主      文
被告及被代位人楊寓閎公同共有附表一所示之土地，其分割方法
為依附表二所示之應繼分比例分割為分別共有。
訴訟費用新臺幣2,650元，由原告及楊偉杰各負擔3分之1，楊策
及楊捷各負擔6分之1。
    事實及理由
壹、程序部分
一、原告凱基商業銀行股份有限公司法定代理人起訴時為魏寶生
    ，訴訟中變更為龐德明，經其具狀聲明承受訴訟，有承受訴
    訟狀及公司變更登記表在卷可查(本院卷第185-193頁)，於
    法相符，應予准許。
二、被告均未於言詞辯論期日到場，亦無民事訴訟法第386條各
    款所列情形，爰依原告之聲請，由其一造辯論而為判決。
貳、實體部分
一、原告主張：被代位人楊寓閎(原名：楊秀貞)尚積欠原告新臺
    幣(下同)80,707元，及其中79,319元部分自民國91年1月23
    日起至104年8月31日止，按年利率百分之20計算之利息，及
    至104年9月1日起至清償日止，按年利率百分之15計算之利
    息，及程序費用1,963元(含訴訟費用1,058元)，尚未清償，
    其被繼承人葉金妹遺有如附表一所示之遺產(下稱系爭土地)
    ，由楊寓閎及被告共同繼承，雖已於107年間辦理繼承登記
    ，惟尚未經繼承人分割，每人應繼分如附表二所示。原告於
    91年至103年間多次就楊寓閎之財產聲請強制執行，均執行
    無結果，楊寓閎本得分割系爭遺產而清償債務，竟怠於請求
    ，致原告無法進行拍賣程序換價受償。原告為保全債權，為
    此依據民法第1164條、第1148條及第242條等規定，代位被
    代位人楊寓閎請求裁判分割系爭土地，並聲明：如主文第一
    項所示。
二、被告均未於言詞辯論期日到場，亦未提出書狀作何聲明或陳
    述。
三、本院之判斷：　　
  ㈠原告主張楊寓閎積欠其債務及繼承系爭土地等事實，提出臺
    灣臺北地方法院91年度執字第7108號債權憑證、土地登記謄
    本為證(本院卷第11-15、47-51)，且有本院調取之楊寓閎財
    產所得資料、系爭土地繼承登記資料及遺產稅免稅證明書查
    證屬實(本院卷第81-120頁)，是原告之主張，堪信為真。
　㈡繼承人得隨時請求分割遺產。但法律另有規定或契約另有訂
    定者，不在此限。民法第1164條定有明文。又債務人怠於行
    使其權利時，債權人因保全債權，得以自己名義行使其權利
    ，為民法第242條前段所明定。此項代位權行使之範圍，就
    同法第243條但書規定旨趣推之，並不以保存行為為限，凡
    以權利之保存或實行為目的之一切審判上或審判外之行為，
    諸如假扣押、假處分、聲請強制執行、實行擔保權、催告、
    提起訴訟等，債權人皆得代位行使(最高法院69年台抗字第2
    40號判例意旨參照)。查系爭土地乃被繼承人葉金妹之遺產
    ，又無法律規定或契約另有訂定不能分割之情事，楊寓閎自
    得依民法第1164條規定，訴請其餘被告分割系爭土地。此外
    ，原告為楊寓閎之債權人，再楊寓閎確有怠於對於其餘被告
    行使民法第1164條規定所定權利之情，致原告不能聲請法院
    對於楊寓閎就系爭土地分所能分得之部分為強制執行，顯已
    影響原告對於楊寓閎之債權，原告因保全債權，自得依民法
    第242條之規定，以債權人之地位，代位楊寓閎行使民法第1
    164條所定之權利。準此，原告依民法第242條之規定，代位
    楊寓閎依民法第1164條規定，訴請被告分割系爭土地，自屬
    有據，應予准許。
　㈢其次，遺產繼承人，除配偶外，依直系血親卑親屬、父母、
    兄弟姊妹、祖父母之順序定之；第1138條所定第一順序之繼
    承人，有於繼承開始前死亡或喪失繼承權者，由其直系血親
    卑親屬代位繼承其應繼分；同一順序之繼承人有數人時，按
    人數平均繼承，民法第1138條、第1140條、第1141條分別定
    有明文。查葉金妹107年5月3日去世，其原配偶楊春官早於5
    7年間去世，共同育有長子楊金祥、次子楊金俤、三子楊玉
    祥、四子陳玉南、長女楊寓閎，其中楊金祥、楊金俤先後於
    87年、103年間死亡，楊玉祥於107年拋棄繼承、陳玉南出養
    ，楊金祥之應繼分由楊偉杰代位繼承、楊金俤之應繼分由楊
    策及楊捷共同代位繼承，葉金妹之再婚配偶陳依弟於74年去
    世，兩人無子嗣，有繼承系統表、楊玉祥拋棄繼承公告、除
    戶戶籍謄本、全體繼承人之最新戶籍謄本及土地登記謄本附
    卷可佐（本院卷第103至107、137至138頁），故原告主張楊
    寓閎與被告之應繼分如附表二所示，應屬可採。　　　　
  ㈣另公同共有物分割之方法，除法律另有規定外，準用關於共
    有物分割之規定，依共有人協議之方法行之；分割之方法不
    能協議決定，或於協議決定後因消滅時效完成經共有人拒絕
    履行者，法院得因任何共有人之請求，命為下列之分配：①
    以原物分配於各共有人。但各共有人均受原物之分配顯有困
    難者，得將原物分配於部分共有人。②原物分配顯有困難時
    ，得變賣共有物，以價金分配於各共有人；或以原物之一部
    分分配於各共有人，他部分變賣，以價金分配於各共有人，
    民法第830條第2項、第824條第1項、第2項分別定有明文。
    再者，法院選擇遺產分割之方法，應具體斟酌公平原則、各
    繼承人之利害關係、遺產之性質及價格、利用價值、經濟效
    用、經濟原則及使用現狀、各繼承人之意願等相關因素，以
    為妥適之判決。又公同共有遺產分割自由之原則下，民法第
    1164條規定，繼承人得隨時請求分割遺產，依同法第829條
    及第830條第1項規定觀之，自應解為包含請求終止公同共有
    關係在內，俾繼承人之公同共有關係歸於消滅而成為分別共
    有，始不致與同法第829條所定之旨趣相左(最高法院93年度
    台上字第2609號判決參照)。本院審酌系爭土地之性質、經
    濟效用及繼承人之利益等情事，認楊寓閎及被告若取得分別
    共有，對於所分得之應有部分均得自由單獨處分、設定負擔
    ，可避免公同共有關係久延致影響彼此權益，對楊寓閎及被
    告並無不利，故原告主張之分割方法應屬適當。是原告之訴
    為有理由，應予准許。
四、綜上所述，原告依民法第242條、第1164條規定，代位楊寓
    閎請求分割系爭土地，並按附表二所示比例分割為被告與楊
    寓閎分別共有，為有理由，判決如主文第1項所示。
五、因分割共有物或其他性質上類似之事件涉訟，由敗訴當事人
    負擔訴訟費用顯失公平者，法院得酌量情形，命勝訴之當事
    人負擔其一部，民事訴訟法第80條之1定有明文。本件原告
    代位楊寓閎請求分割遺產，意在消滅共有人間之公同共有關
    係，使各共有人單獨取得各自分得部分之使用權能，足認兩
    造均因遺產分割而蒙其利，故關於訴訟費用之負擔，應由兩
    造依楊寓閎與被告之應繼分比例負擔。
六、訴訟費用負擔之依據：民事訴訟法第78條、第80條之1。
中　　華　　民　　國　　111 　年　　8 　　月　　18  　日
　　　　　　　　　民事簡易庭  法  官  范嘉紋
以上正本係照原本作成。
如對本判決上訴，須於判決送達後20日內向本院提出上訴狀(須
附繕本)。如委任律師提起上訴者，應一併繳納上訴審裁判費。
中　　華　　民　　國　　111 　年　　8 　　月　　18　　日
                              書記官  郭子謙
附表一：
編號 財產名稱        （土地坐落） 土地面積 111年度公告現值 土地總價值 （新台幣） 權利範圍 1 連江縣○○鄉○○段000地號土地 132.11㎡ 5,483元/㎡ 724,359元 公同共有：全部 

附表二：
編號 繼承人 應繼分比例 1 楊偉杰 1/3 2 楊策 1/6 3 楊捷 1/6 4 楊寓閎   (被代位人) 1/3